【裁判字號】    89,交上訴,216
【裁判日期】    891026
【裁判案由】    過失致死
【裁判全文】
臺灣高等法院刑事判決                          八十九年度交上訴字第二一六號
    上  訴  人  臺灣基隆地方法院檢察署檢察官
    被      告  甲○○
右上訴人因被告過失致死案件，不服臺灣基隆地方法院八十九年度交訴字第四八號，
中華民國八十九年十月二十六日第一審判決（起訴案號：臺灣基隆地方法院檢察署八
十九年度偵續字第六號）提起上訴，本院判決如左：
    主  文
上訴駁回。
    理  由
一、本案經本院審理結果，認第一審判決以不能證明被告犯罪而諭知無罪，核無不當
    ，應予維持，並引用第一審判決書所記載之理由及證據。
二、檢察官上訴及循告訴人之請求上訴，意旨略以：被告供稱其駕車在五十公尺前即
    發現死者之機車侵入其車道，其已儘量閃避云云。然依現場測得被告之剎車痕跡
    長達十一點六公尺，自左向右偏斜，碰撞碎片散落在左輪剎車痕起點附近；顯見
    被告係在與死者相撞時始緊急剎車；且依「一般公路汽車剎車距離及行車速度對
    照表」，可知被告於碰撞時之時速為四十五公里，亦有超速。而被告若確實依照
    道路交通安全規則之規定採取必要之安全措施，豈會發生在五十公尺前即見死者
    侵入其車道，而在碰撞時仍在超速行駛之狀態？顯然被告有未注意車前狀況隨時
    採取必要安全措施之過失情事，被告此一過失行為導致兩車相撞時產生極大之撞
    擊力，致對方發生死亡之結果，在客觀上有相當之因果關係，被告之過失犯行應
    可認定等語。
三、訊之被告固不否認其在與被害人相撞前約五十公尺即見被害人跨越分向限制線（
    俗稱雙黃線）行駛之事實，然辯稱，其見被害人機車侵入車道時已向右閃避，詎
    其右側有路邊停車，其不可能太靠右，此由其汽車剎停時，右邊尚且撞及二台機
    車即明等語。經查事故現場之快車道寬為三點三公尺，車道右側有一點五公尺寬
    之機車道，被告剎車痕起始點距分向限制線約一點一公尺（以輪胎內緣所生之剎
    車計），其走向為向右前方延伸十一點六公尺（右側剎車痕）及十二公尺（左側
    剎車痕），停止於機車道上等事實，有道路交通事故調查報告表在卷可按（見相
    驗卷第八頁）。對照一般汽車之車寬約一點七公尺（被告自承其車寬約一公尺六
    十至七十公尺間─見本院九十年一月十五日筆錄），可知被告與被害人之機車相
    撞時，被告之汽車確已偏車道之右側，被告所辯伊見被害人之機車後曾向右偏閃
    乙節，應可採信。次查被告於警訊時雖自承事故時之車速約五十公里。然依前述
    剎車痕之長度，再對照「一般公路汽車剎車距離及行車速度對照表」，可知被告
    之時速約僅四十五公里。甚且，在速度相同之情況下，兩車撞擊後所留之剎車痕
    ，下坡路行車者應較平地行車者為長，此觀「高速公路汽車剎車距離、行車速度
    及坡度對照表」即明。而事故時，被告係行駛於下坡路段之事實，已經被告及林
    朝枝（被害人與被告相撞後反彈回被害人原行駛之車道，再遭與被害人同向行駛
    之林朝枝撞及）於偵查中供承在卷（見偵續卷第二七、二八頁林朝枝及被告之供
    述），更可見被告於事故發生時之速度，應不及四十五公里。縱認被告確有超速
    行駛情形，然所應審酌者為，被告之超速與撞及被害人機車並致被害人死亡間，
    是否有相當之因果關係？查檢察官上訴意旨雖以被告既在五十公尺前即見被害人
    侵入車道行駛，但在撞及時卻仍處在超速之狀態，而認被告未採取必要之安全措
    施等語。然常人多不致任意超越分向限制線行駛至對向車道，此應為正常行駛於
    車道上之被告所得期待。又偶見跨越分向限制線違規超車者，多僅短暫跨越，完
    成超車後多立即駛回原來車道，亦在一般人經驗之列。被告雖於約五十公尺前即
    見被害人跨越分向限制線行駛。然觀林朝枝稱，伊當時車速約二、三十公里，被
    害人係自伊左後方超車跨越分向限制線向前行駛，伊聽到「碰」一聲，根本搞不
    清楚被害人是怎麼來的等語（見警訊卷、偵續卷第二七頁反面、二八頁正面）；
    可知被告稱被害人之時速約五十公里（見偵續卷第二八頁反面），應屬可信。再
    加計被告約四十五公里之時速，可知二人係以約九十五公里之速度接近，在現場
    未見被害人機車之剎車痕之情形下（見前述報告表），再對照「汽車行駛距離及
    反應距離一覽表」，可見被告在五十公尺外發見被害人跨越分向限制線後約僅有
    一秒之反應時間，可供閃避。亦即被告在見及被害人於五十公尺外跨越分向限制
    線行駛後，反應閃避，至實際撞及，約僅有一秒時間；而如前所述，被告且已有
    閃避動作，其若突然作更大角度之閃避，則極有可能危及在其右側行駛之車輛。
    再者，本件被害人不僅跨越分向限制線行駛，且係酒醉駕車，經急救醫院檢測其
    血液中所含酒精成分結果，竟高達二五二MG/DL，換算成口中吐氣所含酒精成分
    已超過一‧ＯMG/L，有財團法人長庚紀念醫院基隆分院之病歷紀錄一份在卷可稽
    （見原審卷第二二頁），顯見被害人當時駕駛機車之穩定度已明顯低於常人；若
    再徵諸現場未見被害人機車之剎車痕之事實，可知被害人係任意行駛於對向車道
    ，未注意車前狀況，已不能安全駕駛，致未能作任何反應而撞及被告之汽車。反
    之，行駛於正常車道之被告於發現被害人後已立即向右閃避，且無從知悉被害人
    係酒醉駕車，其信賴被害人應會立即駛回原車道，詎被害人仍未能適時作出反應
    ，即不能以被告未立即作更大角度之危險偏閃或緊急剎車，即認被告就事故之發
    生有過失。亦即兩車相撞時，被告雖略有超速情形，然如前所述，縱被告在速限
    內行車，實仍不能避免事故之發生。上訴人以被告在五十公尺以外見及被害人未
    能立即作必要之安全措施，猶超速行駛，即認被告對事故之發生有過失，應屬誤
    會。上訴人執詞上訴指摘原判決不當，為無理由，應予駁回。
據上論斷，應依刑事訴訟法第三百七十三條、第三百六十八條，判決如主文。
本案經檢察官鍾鳳玲到庭執行職務。
中      華      民      國      九十      年      二      月  二十七    日
                           台灣高等法院刑事第七庭
                                  審判長法  官  吳  啟  民
                                        法  官  蘇  隆  惠
                                        法  官  林  瑞  斌
右正本證明與原本無異。
如不服本判決應於收受送達後十日內向本院提出上訴書狀，其未敘述上訴之理由者並
得於提起上訴後十日內向本院補提理由書（均須按他造當事人之人數附繕本）
                                        書記官  丁  淑  蘭
中    華    民    國      九十    年       三       月         一       日
附件：
臺灣基隆地方法院刑事判決                          八十九年度交訴字第四八號
    公  訴  人  臺灣基隆地方法院檢察署檢察官
    被      告  甲○○  男三十四歲（民國○○○年○月○○○日生）
                        住基隆市○○區○○街一四０巷十號
                        身分證統一編號：Ｃ一二三二一一二號
右列被告因業務過失致死案件，經檢察官提起公訴（八十九年度偵續字第六號），本
院判決如左：
    主  文
甲○○無罪。
    理  由
一、公訴意旨略以：被告甲○○係計程車司機，為從事駕駛業務之人，於民國（下同
    ）八十八年五月十五日晚間九時五十分左右，駕駛車號Ｍ三--五五二號計程車，
    沿基隆市○○街自八斗子往市區方向行駛，途經祥豐街過基隆海事高級職業學校
    進入下坡路段，本應注意汽車行駛時駕駛人應注意車前狀況，並隨時採取必要之
    安全措施，且行車速度依標誌之規定，無標誌者，在市區道路時速不得超過四十
    公里，依當時情形亦無不能注意情事，竟疏於注意，貿然以時速五十公里超速行
    駛在下坡路段，且被告在五十公尺前已發現對向由被害人李俊輝所騎乘之車號Ａ
    ＡＲ--０六九號重機車違規跨越分向限制線，逆向駛入被告所行駛之車道內，竟
    未採取必要之安全措施減速煞停計程車，僅採取靠右行駛之措施，致渠所駕駛之
    計程車左前方保險桿處、左前葉子板處與被害人所騎乘之重機車車頭碰撞（地點
    在祥豐街五０五號前），被害人之重機車受力後，彈向同街往八斗子方向行駛由
    林朝枝（業經不起訴處分確定）所駕駛適遇塞車而以時速二十至三十公里行駛在
    肇事地點後方之車號ＢＬ--五Ｏ三一號自用小客車之左前輪，致被害人因此受有
    腦挫傷、臚內出血等傷害，經送醫急救，延至八十八年五月十九日不治死亡，因
   認被告涉犯刑法第二百七十六條第二項之業務過失致死罪嫌。
二、按犯罪事實應依證據認定之，無證據不得推定其犯罪事實，刑事訴訟法第一百五
    十四條定有明文。本件公訴人認被告涉犯刑法第二百七十六條第二項業務過失致
    死罪嫌，係以被告違規以時速五十公里之速度超速行駛，且在撞擊點前五十公尺
    處即已發現被害人違規跨越分向限制線侵入其車道，本應採取緊急煞停之必要安
    全措施，惟被告卻未煞停，僅以向右行駛閃躲，致渠車左前方與死者機車車頭撞
    擊，被告顯有未採取必要安全措施之過失為主要論據，固非無見，惟訊據被告甲
    ○○，堅決否認有公訴人所指之過失犯行，並辯稱：伊見被害人騎車跨越分向限
    制線時，已開始踩煞車並向右閃避，係屬一般駕駛人均會採取之必要安全措施，
    然因被害人嚴重酒醉，騎車不穩而偏向撞及伊車頭，非伊之過失造成被害人死亡
    等語。
三、經查，本件道路交通事故調查報告表所附之事故現場圖內容顯示：被告所駕駛之
    Ｍ三--五五二號計程車左輪煞車痕起始於其所行駛之車道內距離分向限制線一‧
    一公尺處，煞車痕長十二公尺，右輪煞車痕起始於其所行駛之車道內距離分向限
    制線二‧六五公尺處，煞車痕長十一‧六公尺，煞車痕跡自左向右偏斜，汽車碎
    片散落於左輪煞車痕起始點附近至分向限制線間，有道路交通事故調查報告表一
    份及現場照片六張在卷可稽，由此跡證足以研判本件車禍之撞擊點係位於被告所
    行駛之車道線內距離分向限制線約一公尺左右位置，顯係被害人騎乘機車跨越分
    向限制線致與被告所駕駛之計程車發生擦撞無誤，另比對「一般公路汽車煞車距
    離及行車速度對照表」之數值，可知被告於緊急煞車前之時速約為四十五公里左
    右，確有違規超速情事。惟被告除應接受道路交通安全規則關於違規超速之行政
    處罰外，是否有應注意、能注意而不注意之過失致被害人於死刑責？非無審究餘
    地。公訴人雖認被告於五十公尺遠處發現被害人違規跨越分向限制線侵入其車道
    時，應採取「緊急煞停」之必要安全措施，而非僅「向右行駛閃躲」，因認被告
    有未盡注意義務之過失，然查，依一般駕駛經驗判斷，駕駛人於五十公尺遠處發
    現對向來車跨越分向限制線時，若不顧一切貿然原地「緊急煞停」，不一定能確
    實避免撞及對向來車，反而容易造成其後方行車往來之危險，較正確之安全措施
    應係一邊煞車減速，一邊注意其右側及右後側是否有人車經過，並慢慢向右偏駛
   以挪出適當空間避免撞及對向來車，且此時跨越分向限制線之來車亦應注意煞車
    減速並駛回其車道內，不應見對方車輛已逐漸向右偏駛，即繼續違規行駛對向車
    道，否則豈非大膽違規者形同「路霸」強迫其他遵守交通安全規則之駕駛人讓路
    ？且本件車禍撞擊點位於被告所行駛之車道內距離分向限制線約一公尺左右位置
    ，堪認被告已向右偏閃挪出將近一公尺寬度之空間，足供一般機車騎士安全通過
    ，尤其被害人若能一邊煞車減速，一邊駛回其車道，更是毫無疑問能夠安全通過
    被告所駕駛之計程車，然本件被害人不僅跨越分向限制線行駛，更嚴重酒醉駕車
    ，經急救醫院檢測其血液中所含酒精成分結果，竟高達二五二MG/DL ，換算成口
    中吐氣所含酒精成分已超過一‧ＯMG/L，其酒後症狀為步態不穩、噁心嘔吐、精
    神混惑不清晰，有財團法人長庚紀念醫院基隆分院之病歷紀錄一份及行政院國軍
    退除役官兵輔導委員會台北榮民總醫院八十八年八月五日（八八）北總內字第二
    六八六八號函在卷可稽，顯見被害人當時駕駛機車之穩定度已明顯低於常人，是
    被告辯稱伊已盡量向右閃避，應該不會撞到被害人，但不知何故被害人仍繼續朝
    伊車頭撞過來等語，亦非無據。合前所述，本件被告於五十公尺遠處發現被害人
    跨越分向限制線駛入其車道時，採取向右偏閃以挪出距離分向限制線將近一公尺
    寬度之空間供被害人會車之行為，已符合駕駛人應採取必要安全措施之規定，難
    認其有未盡注意義務之過失責任，公訴人認被告所採取之「向右行駛閃躲」行為
    非必要安全措施一節，容有誤會，且本件經送請台灣省基宜區車輛行車事故鑑定
    委員會鑑定及台灣省車輛行車事故覆議鑑定委員會覆議結果，均同此認定，有鑑
    定意見書二份在卷可稽，此外復查無其他積極證據足證被告有過失致人於死犯行
    ，本件既不能證明被告犯罪，應依法諭知無罪之判決。
據上論斷，應依刑事訴訟法第三百零一條第一項，判決如主文。
中      華      民      國    八十九    年      十      月    二十六    日
                                    臺灣基隆地方法院交通法庭
                                            法  官  蔡佳玲


司法院資訊處製作；財團法人民間司法改革基金會備份。
